臺灣雲林地方法院民事判決
111年度訴字第275號
原      告  林造緯

訴訟代理人  張蓁騏  律師
被      告  傅瑞苓

            林嘉祺

            林嘉俊

            林婉婷

            王妤安

上  一  人
法定代理人  王黛菁
上列當事人間請求返還借名登記等事件，本院於民國111 年8 月
23日言詞辯論終結，判決如下：
    主      文
被告應將座落雲林縣○○鄉○○段○○○地號土地所有權二分之一移轉
登記予原告。
原告其餘之訴駁回。
訴訟費用(含證人旅費)由被告連帶負擔新台幣肆仟陸佰參拾陸元
，餘由原告負擔。
    事實及理由
壹、程序部分：
一、按共同訴訟之被告數人，其住所不在一法院管轄區域內者，
    各該住所地之法院俱有管轄權。但依第4 條至第19條規定有
    共同管轄法院者，由該法院管轄（民事訴訟法第20條）。其
    次，因不動產之物權或其分割或經界涉訟者，專屬不動產所
    在地之法院管轄。其他因不動產涉訟者，得由不動產所在地
    之法院管轄（同法第10條）。所謂其他因不動產涉訟，係指
    因不動產之物權或其分割或經界以外，與不動產有關之一切
    事項涉訟者而言。查，原告對被告訴請確認門牌雲林縣○○鄉
    ○鎮村○○0 ○0 號建物二分之一為其所有乙節，乃屬因不動產
    物權而涉訟，依同法第10條第1 項規定，應專屬該建物所在
    地之本院管轄。另原告依借名登記、繼承等法律關係請求被
    告等將座落雲林縣○○鄉○○段000 地號土地所有權二分之一移
    轉登記予伊，乃係基於債權契約請求，雖非同法第10條第1 
    項之不動產物權涉訟，然因請求所有權移轉登記之不動產位
    於本院訴訟轄區，是原告對被告就此部分所提訴訟，依同上
    法條第2 項規定，亦為法之所許，先予敘明。
二、被告林嘉俊未於最後言詞辯論期日到場，核無民事訴訟法第
    386 條各款所列情形，爰依原告聲請，由其就此部分一造辯
    論而為判決。
貳、實體部分：　　
一、原告方面：
  ㈠聲明：
　　⒈確認其對門牌雲林縣○○鄉○鎮村○○0 ○0 號建物所有權為二
      分之一。　　
　　⒉被告應協同其將上開建物之稅籍資料辦理變更為兩造所共
      有。
　　⒊被告應將座落雲林縣○○鄉○○段000 地號土地所有權二分之
      一移轉登記予原告。　　　　
  ㈡陳述：
    ⒈緣訴外人（即伊母親）林陳緞前將門牌雲林縣○○鄉○鎮村○○
      0 ○0 號未辦保存登記建物及該建物所坐落之雲林縣○○鄉○
      ○段000 地號土地（下合稱系爭房地）贈與訴外人（即伊
      三哥）林建榮及伊，每人應有部分均為2 分之1 ，惟因伊
      當時背負卡債，伊乃於民國95年4 月間與林建榮商議成立
      借名契約，將伊在系爭房地中之2 分之1 權利借名登記予
      林建榮，同年5 月間林陳緞即將系爭房地中之土地以贈與
      為由全部移轉登記予林建榮，並將系爭房地中之房屋納稅
      義務人登記資料變更為林建榮，而系爭房地迄仍為伊所使
      用中。
　　⒉104 年4 月1 日林建榮死亡，系爭房地中之土地所有權及
      系爭房地中之房屋納稅義務人登記資料即以繼承為由變為
      被告公同共有。
　　⒊為此爰依民法第550 條、第541 條第2 項、第179 條及繼
      承法律關係提起本訴。　
二、被告方面：
　㈠林嘉俊未於最後言詞辯論期日到場，惟據其先前到庭：
　　⒈聲明：駁回原告之訴。
　　⒉陳述：
　　　系爭房地為伊父親林建榮之遺產，至於伊父親與原告有何
      約定，原告須提出證據。
　㈡傅瑞苓、林嘉祺、林婉婷等人：
　　⒈聲明：駁回原告之訴。
　　⒉陳述：
　　　原告有欠林建榮錢，原告才會將系爭房地全部登記予林建
      榮，並無借名登記契約情事。
　㈢王妤安之聲明及陳述：
　　伊同意原告之請求，因林建榮生前曾為治病想把系爭房地拿
    去借錢，但他有說房子一半是原告的，所以要把房子拿去借
    款必須經原告同意。　
三、得心證之理由：
　㈠按確認之訴非原告有即受確認判決之法律上利益者，不得提
    起之（民事訴訟法第247 條第1 項）。所謂即受確認判決之
    法律上利益，係指法律關係之存否不明確，原告主觀上認其
    在法律上之地位有不安之狀態存在，且此種不安之狀態，能
    以確認判決將之除去者而言，若縱經法院判決確認，亦不能
    除去其不安之狀態者，即難認有受確認判決之法律上利益（
　　最高法院52年台上字第1240號民事裁判意旨參照）。其次，
    不動產物權，依法律行為而取得、設定、喪失及變更者，非
    經登記，不生效力（民法第758 條第1 項）；此項規定，並
    不因不動產為違章建築（或未經依法辦理所有權第一次登記
    之建物）而有例外（最高法院62年台上字第2414號民事裁判
    要旨參照）。查，系爭門牌雲林縣○○鄉○鎮村○○0 ○0
　　號建物要未經辦理保存登記 (即建物所有權第一次登記)，
    為屬訴外人林陳緞所有，95年間林陳緞將上開建物連同所坐
    落之基地一併贈與（債權行為）原告及訴外人林建榮，因原
    告當時對金融機構負有債務，原告乃與林建榮成立借名契約
　　，將其所受贈之系爭房地一半權利登記予林建榮等各情，向
    為原告所自承在卷。基上，系爭建物既未辦理所有權第一次
    登記，而林陳緞又未曾將系爭建物所有權移轉登記於原告，
    則原告自未取得系爭建物之所有權甚明。職是，原告逕以所
    有權人之地位，對被告提起本訴，請求確認其在系爭建物所
    有權存有二分之一應有部分云云，不惟其訴權（即為訴訟標
    的之法律關係）之要件有所欠缺；即其主觀上認其在系爭建
    物之法律上地位（即所有權）有不安之狀態存在，亦難以其
    對被告所為本件確認之訴所得除去。從而，原告對被告所為
    此部分請求，要無理由，應予駁回。
　㈡次按無法律上之原因而受利益，致他人受損害者，應返還其
    利益。雖有法律上之原因，而其後已不存在者，亦同（民法
    第179 條）。又房屋稅向房屋所有人徵收之。其設有典權者
　　，向典權人徵收之。共有房屋向共有人徵收之，由共有人推
    定一人繳納，其不為推定者，由現住人或使用人代繳。未辦
    建物所有權第一次登記且所有人不明之房屋，其房屋稅向使
    用執照所載起造人徵收之；無使用執照者，向建造執照所載
    起造人徵收之；無建造執照者，向現住人或管理人徵收之（
　　房屋稅條例第4 條第1 項、第4 項）；是由上規定可知，房
    屋納稅義務人，並非必為房屋所有權人，繳納房屋稅之收據
    ，亦非即為房屋所有權之證明 (最高法院40年度台上字第12
    6 號民事裁判意旨參照)。況房屋所有人應向政府繳納房屋
    稅，乃在盡公法上之義務，且房屋稅籍之變更與否，與房屋
    所有權之移轉無涉，更非房屋所有權移轉之要件，故房屋所
    有權如有讓與情事，而須向稅捐稽徵機關申請變更納稅義務
    人名義，係盡其公法上之義務，不得以之為私權訟爭之客體
    （最高法院79年度台上字第875 號民事裁判要旨參照）。查
    ，系爭建物納稅義務人現登記為被告乙節，要為兩造所不爭
    執，並有本院依職權調閱雲林縣稅務局房屋稅籍證明書在卷
    (附於卷尾證物袋)可稽。然房屋稅籍登記僅係行政管制措施
    ，其變更與否與房屋所有權之變動無涉；基此，被告等現雖
    登記為系爭建物之納稅義務人，惟就此觀之難認渠等因而受
    有何等利益。另向稅捐稽徵機關申請變更納稅義務人名義，
    本屬公法行為要不得為民事訴訟之客體。基上，原告依民法
    第179 條規定，訴請被告應協同辦理變更其亦為系爭建物之
    納稅義務人云云，尚難認有據，不應准許。
  ㈢又按受任人以自己之名義，為委任人取得之權利，應移轉於
    委任人（民法第541 條第2 項）；委任關係，因當事人一方
    死亡而消滅（同法第550 條）。另再者，所謂「借名登記」
    者，乃當事人約定一方將自己之財產以他方名義登記，而仍
    由自己管理、使用、處分，他方允就該財產為出名登記之契
    約，其成立側重於借名者與出名者間之信任關係，在性質上
    應與委任契約同視，倘其內容不違反強制、禁止規定或公序
    良俗者，應賦予無名契約之法律上效力，並類推適用民法委
    任之相關規定（最高法院98年度台上字第990 號民事裁判要
    旨可參）。經查：
　　⒈原告主張：訴外人林陳緞前於95年間將座落雲林縣○○鄉○○
      段000 地號土地（下稱系爭土地）贈與伊及訴外人林建榮
      ，因伊當時對金融機構負有債務，伊乃與林建榮成立借名
      契約，將伊所受贈之系爭土地一半權利登記予林建榮等各
      情，雖為被告傅瑞苓、林嘉俊、林嘉祺、林婉婷等4
　　　人所否認，惟上開事實，業據證人林陳緞、林文欲、林大
      勝（後2 人為林陳緞之子）等人到庭結證屬實，從而，原
      告上開主張自堪信為真實。
    ⒉其次，104 年4 月1 日林建榮死亡後，系爭土地乃為被告
      等所繼承，並已於105 年4 月12日辦竣繼承登記（公同共
      有）等各情，此要有原告提出之林建榮繼承系統表、被告
      戶籍謄本、系爭土地登記第1 類謄本及地籍異動索引等在
      卷（見卷內第73－75、79－87頁）可憑，並為被告等所不爭
      執。
　　⒊基上，原告與林建榮就系爭土地所成立之借名登記契約，
      於林建榮死亡時已告終止，則原告依借名登記及繼承法律
      關係請求被告將其在系爭土地所有權二分之一返還，依上
      開規定及最高法院裁判意旨，自屬有據，應予准許。
四、本件事證已臻明確，兩造其餘之攻擊或防禦方法，經本院斟
    酌後，認均不足以影響本判決之結果，爰不再一一論述。
五、結論：本件原告之訴一部有理由，一部無理由，依民事訴訟
    法第385 條第1 項前段、第79條、第85條第2 項前段，判決
    如主文。　　　
中　　華　　民　　國　　111 　年　　9 　　月　　6 　　日
                  民事第一庭    法  官  蔣得忠
以上正本係照原本作成。
如對本判決上訴，須於判決送達後廿日內向本院提出上訴狀。如
委任律師提起上訴者，應一併繳納上訴審裁判費。
中　　華　　民　　國　　111 　年　　9 　　月　　6 　　日
                                書記官　陳映佐